【裁判字號】    92,訴,53
【裁判日期】    920522
【裁判案由】    損害賠償
【裁判全文】
臺灣花蓮地方法院民事判決  九十二年度訴字第五三號
    原      告  乙○○
    訴訟代理人  廖學忠律師
    被      告  財團法人私立台灣觀光經營管理專科學校
    法定代理人  丙○○
    訴訟代理人  黃旭田律師
    被      告  甲○○      住台北市○○區○○路四段二一四巷一弄四號四樓
                丁○○      .
                戊○○      住.
                己○○      住台北市○○路○段一四七巷十七弄八樓三號
                庚○○      住.
    右五人共同
    訴訟代理人  林武順律師
右當事人間請求損害賠償事件，本院判決如左：
    主      文
原告之訴及假執行之聲請均駁回。
訴訟費用由原告負擔。
    事      實
甲、原告方面：
  一、聲明：(1)被告應給付原告新台幣一百六十八萬六千零四十元，並願供擔保請准
      為假執行之宣告。(2)確認原告與被告私立台灣觀光經營管理專科學校自民國九
      十一年八月一日起至九十五年七月三十一日止原告擔任該校住任秘書之委任關
      係存在。
二、陳述：
（一）原告於民國八十九年八月一日應被告私立台灣觀經營管理專科學校（下稱台灣
      觀光專校）改制前之私立精鍾商業專科學校（下稱精鍾專校）董事會聘用擔任
      該校校長既主任秘書，雙方約定聘期自八十九年八月一日起至九十一年七月三
      十一日止，就任為校長，自九十一年八月一日起至九十五年七月三十一日止為
      主任秘書；待遇月薪新台幣（下同）二十萬元，並依公教人員調幅之標準而調
      整，職責為原告在職期間應為學校聲譽之增長、學術水準之提昇、學校理念之
      實現及學校之永續經營、盡心盡力、克勤職守，努力奮鬥、無負所託。原告到
      任後，全心善校務，基於維護精鍾專校之健全發展及生存，堅持學校之自主性
      、照顧學生權益，力阻董事會非法干預校務，致使無法見容董事會，被視為眼
      中釘，欲加除去，乃先經由原任董事長藍秀茵女兒擔任該校教務及訓導主任直
      接指揮校務，編製預算及動支經費，架空原告，於九十年二月十二日該校董事
      會召開第四屆第十次董事會決議解聘原告校長職務，由於開會程序不合法，主
      管機關之教育部不予核備，該校董事仍不甘心，再於同年三月六日召集董事會
      ，參加董事有被告甲○○、丁○○、庚○○、戊○○、己○○人，以原告未依
      照教育法令處理校長職務，不適任校長職務為由，決議自九十年二月十六日起
      解聘原告校長職務，旋即報請教育部核備。惟原告擔任校長期間，維護學校及
      學生權利，悉以教育法令為依歸，並無任何違背教育法令規定之情事，董事於
      原告約定之聘任期間，在無歸責於原告情形下，任意解聘原告，於聘約約定有
      違，而被告學校與原告之間屬委任關係，原告任期未滿，顯然被告學校所為之
      解任行為係於不利於原告之時期終止委任契約，應負損害賠償責任。原告如未
      受精鍾專校董事會無故解聘，即能按月領約定之薪資，精鍾專校自九十年六月
      起至校長聘約屆滿之九十一年七月三十一日止，共十四個月之薪資計二百八十
      萬元未付，此屬原告損害，惟原告遭解聘後，於九十年九月一日起至九十一年
      七月止，在私立稻香管理學院任職，共領得薪資一百十一萬三千九百六十元，
      應扣除之，原告實際損失為一百六十八萬六千零四十元，自得依民法第五百四
      十九條第二項之規定，請求被告精鍾專校賠償。
（二）另原告於擔任校長期間，維護學校及學生權利，悉以教育法令為依歸，並無任
      何違背教育法令規定之情事，董事於原告約定之聘任期間，在無歸責於原告情
      形下，任意開會決議解聘原告，自係故意不法侵侵害原告之權利，應負損害賠
      償責任，因而對無故決議解聘原告校長職務之董事即被告甲○○、丁○○、庚○○、戊○○、己○○等人，則基於民法第一百八十四條第一項侵權行為之規
      定請求被告等人應賠償原告實際損失一百六十八萬六千零四十元，並認此被告
      甲○○、丁○○、庚○○、戊○○、己○○與被告精鍾專校之間為不真正連帶
      責任。
（三）精鍾專校董事會九十年三月六日之決議，僅解聘校長職務而已，原告受聘自九
      十一年八月一日起至九十五年七月三十一日止擔任主任秘書之職務並不受影響
      ，精鍾專校經改制為台灣觀光專校，原告受該校聘為主任秘書之委任關係仍然
      存在，月薪為二十萬元，原告願意赴任，台灣觀光專校專校應接受原告擔任主
      任秘專之職務，並支付薪資，倘該學校拒絕原告之權利即受侵害，有請求確認
      兩造間委任契約關係存在，以確保原告權益之必要。
三、證據：提出：精鍾商業專學校董事會聘書影本、精鍾商業專學校董事會解聘原告
    校長職務送教育備查函、教育部九十年四月二十三日台（九０）技（二）字第九
    ００四三六０八號函各一份（上開資料均為影本）。
乙、被告方面：
壹、被告台灣觀光經營管理專科學校方面：
一、聲明：駁回原告之訴，並願供擔保免為假執行。
二、陳述：
（一）解聘原告校長職務部分：(1)原告係於八十九年七月三十日經被告學校之第四屆
      董事會第七次會議決議由被告學校聘為校長，並經前代理董事長甲○○於同年
      八月一日發給聘書，再由董事會於八月四日報請教育部核准，教育部復於八月
      二十五日復函同意備查，惟事後因原告處理校務有許多問題，包括任意任免人
      事主管，公依正常程序，甚至不批示，動支經費亦未符預算程序等，被告學校
      第四屆第十一次董事會遂於九十一年三月六日決議解聘原告，自三月十六日生
      效，薪水付至三月三十一日，並告並行文至教育部表示自三月十六日解聘原告
      ，教育部於同年四月二十三日表示同意備查，但解聘案代俟代理校長核備始生
      效，而教育部另於同年五月三十日表示准予聘邱正雄副教授為代理校長，因此
      原告解聘案至此即生效。(2)本件兩造無論聘書、董事會決議、教育部函文均未
      見聘期至九十一年七月三十一日止，原告主張似有誤會，且原告是九十一年六
      月三十日即達法定退休年齡，被告不可能聘其至九十一年七月三十一日，蓋私
      立學校法第五十七條第一項規定各級各類學校校長之遴用資格依公立同級同類
      學校之規定，而教育人員任用條例第三十三條又規定「已屆應退休年齡者，不
      得任用為專任教育人員」故被告依法不可能被任用至九十一年七月三十一日止
      。(3)原告除已屆六十五歲之理由外，因主任秘書乃校內人員，董事會僅有校長
      之任用權限，並無主任秘書之任用權限，若董事會如此作是干預校務，乃法所
      不許，此有私立學校法第三十三條第一項「董事長、董事及董事會除執行本法
      所定職權外，應尊重學校之行政權」即可知。(4)被告學董事會解聘原告之理由
      相當具體，並不能認係無可歸責原告，原告既係遭合法解聘，即不生損害賠償
      問，且原告早已自陳於九十年六月四日同意交卸校長職務給邱正雄校長，顯然
      已不爭執遭解聘之合法性。且原告前所爭執者為被告學校未聘為專任教授，但
      被告並無義務聘其為專任教授，且即使聘了，也無義務一直使原告服務至七十
      歲，更何況聘用教授未經校內教評會審查，如何聘用原告。
（二）是否聘任原告擔任該校主任秘書部分：原告自稱受聘主任秘書一職，本非事實
      ，否則豈有已近一年未就任者，足見兩造根本無此合意，且董事會除校長外並
      無人事權，果真有董事會聘書給原告，此聘書對被告學校亦不生拘束力，被告
      無庸對原告負履約責任，故兩間確無原告所主張之契約關係存在等語。
三、證據：提出被告董事會第四屆第七次董事會議記錄、聘書、被告學校報教育部准
    函、教育部八十九年八月二十五日函、被告學校董事會第四屆第十一次董事會會
    議記錄、被告報教育部解聘函、教育部九十一年四月二十三日、五月三十日函、
    財團法人中華民國私立學校教職員工退休卹基金管理委員會函、原告自書文各一
    份（上開資料均為影本）。
貳、被告甲○○、丁○○、庚○○、己○○方面：
一、聲明：駁回原告之訴，請准供擔保免為假執行之宣告。
二、陳述：原告因未依照教育法令處理校長職務，經當時之精鍾商業專科學校董事會
    第十、十一次會議予以聘，並經教育部核備在案，茲原告憑空主張該董事會無故
    解聘，顯然昧於事實及法令，從而原告起訴請求賠償即屬無據。何況被告甲○○
    、丁○○、庚○○、己○○乃依法在董事中行使職權，並無任何故意侵權行為之
    可言，原告並無任何法律上之依據可請求被告賠償其所稱之損失，其主張更屬無
    據等語置辯。
    理      由
一、本件原告係於八十九年七月三十日經被告私立台灣觀光經營管理專學校於改制前
    之私立精專鍾商業專科學校之第四屆董事會第七次會議決議聘為校長，並經前代
    理董事長甲○○於同年八月一日發給聘書，嗣因被告學校第四屆第十一次董事會
    之董事即被告甲○○、丁○○、庚○○、戊○○、己○○於九十一年三月六日開
    會決議解聘原告校長之職務，自三月十六日生效，並告並行文至主管機關教育部
    ，經教育部於同年四月二十三日表示同意備查，而教育部另於同年五月三十日表
    示准予聘邱正雄副教授為代理校長，因此原告解聘案至此即生效等事實，為兩造
    所不爭執，且有精鍾專校董事會第四屆第七次董事會議記錄、聘書、精鍾專校校
    報教育部核准函、教育部八十九年八月二十五日函復同意備查聘任乙○○擔任校
    長乙案、被告學校董事會第四屆第十一次董事會會議記錄、被告報教育部解聘函
    、教育部九十一年四月二十三日函覆解聘校長乙○○乙案、五月三十日函覆准予
    備查聘任邱正雄教授代理精鍾商業專學校乙案、財團法人中華民國私立學校教職
    員工退休卹基金管理委員會函、原告自書文各一份各認，自堪信為真實。
二、被告台灣觀光學校及該校董事即被告甲○○、丁○○、庚○○、戊○○、己○○
    等人對於解聘原告校長職務，應否負賠償責任部分：
（一）按專科學校置校長一人，綜理校務；私立專科學校校長，由董事會聘任報請教
      育部備查；校長之選聘或解聘，由三分之二以上董事之出席，以現任董事總額
      過半數之同意行之私立學校法第六條、第二十九條定有明文，故此類校長之選
      聘，其間之法律關係，確屬民法上之委任關係。又按委任契約之成立，本質上
      係以雙方之信賴關係為基礎，具有相當高之專屬性，當委任人對於受任人之信
      任有所動搖時，自不得強求委任人繼續委任，故委任契約中雙方均得隨時終止
      契約，此亦為民法第五百四十九條第一項規定「當事人之任何一方，得隨時終
      止委任契約」之由來。至於終止契約之理由為何，法律均無規定，當事人之一
      方依法僅須為終止委任契約之意思表示，即屬合法。本件被告學校之第四屆第
      十一次董事會之董事甲○○、丁○○、庚○○、戊○○、己○○於九十一年三
      月六日開會後，經五名董事全部同意，而作成決議解聘原告之校長職務，已有
      被精鍾商專董事會於九十一年三月六日第四屆第十一次董事會會議紀錄可證，
      且為原告所不爭執，自堪認該解聘之決議確屬該董事會依上開私立學校法所規
      定之決議程序所作成，自屬合法，亦堪認被告學校董事會所為之解聘原告校長
      職務，於通知原告後，並函教育部核備等情，認被告已合法終止雙方間之委任
      關係。如上所述，被告學校依法僅須為終止委任契約之意思表示，即屬合法，
      且依該條之規定，被告學校對原告終止校長職務之委任契約，無論於何時為之
      ，均不能謂原告原可獲得若干之報酬，因終止契約致未能獲得，係受損害。同
      法條第二項規定：「於不利於他方之時期終止契約者，應負損害賠償責任」其
      所謂損害，係指不於此時終止，他方即可不受該項損害而言，非指當事人間原
      先約定之報酬。因而原告所為被告於不利於他方之時期終止契約，而應負損害
      賠償責任之主張，即不可採。
（二）又原告所主張其所擔任之校長職務係由被告甲○○、丁○○、庚○○、戊○○
      、己○○等人所擔任董事之董事會，於九十一年三月六日開會決議解聘者，而
      原告自認其主持校務，並無錯誤，因而認被告等人在董事會中所為之決議解聘
      原告校長職務之行為，已構成對原告權利之侵害。然侵權行為所發生之損害賠
      償請求權，係以有故意或過失不法侵害他人權利為其成立要件，若其行為並無
      故意或過失，即無賠償之可言。本件被告甲○○、丁○○、庚○○、戊○○、
      己○○身為精鍾專校董事會之董事，於會議中，基於私立學校法第二十九條所
      賦予的職權，在會議中作成決議，使該校董事會，行使民法五百四十九條第一
      項所規定「當事人之任何一方得隨時終止委任契約」之委任終止權，而解聘原
      告之校長職務之行為，係基於董事職務所賦予之職權，而為正當權利之行使，
      而非不法之行為，尚與侵權行為法定要件不符，要無故意侵權之可言。
三、原告與被告學校間是否有主任秘書之聘約關係存在部分：
（一）原告主張：被告精鍾專校董事會於第四屆第七次董事會會議時，決議聘任原告
      擔任校長及主任秘書後，雖被告學校於九十年三月六日再次作為決議解聘原告
      之職務，惟該董事會所解聘者，僅校長之職務而已，被告學校另曾聘用原告自
      九十一年八月一日起至九十五年七月三十一日止擔任主任秘書之職務並不受影
      響，精鍾專校經改制為台灣觀光專校，原告受該校聘為主任秘書之委任關係應
      仍然存在等情，雖提出蓋有當時董事長甲○○印章記載內容有「精鍾商業專科
      學校董事會聘書，自八十九年八月一日起至九十一年七月三十一日止，就任為
      本校校長，自九十一年八月一日起至九十五年七月三十一日止就任為本校主任
      秘書」之文件一紙為證。
（二）查被告學校董事會前曾聘任原告擔任該校校長之該校董事會於八十九年七月三
      十日召開第四屆第七次董事會會議記錄顯示，該次董事會僅提案、討論並決議
      「本會遴聘乙○○先生為本校校長」，並無聘任原告擔任該校主任秘書之提案
      、討論及決議等事實，已有該次董事會會議記錄在卷可稽，既無董事會之決議
      ，自堪認被告學校之董事會並未決議聘任原告擔任該校之主任秘書之職務。況
      按專科學校法第六條規定「專科學校置校長一人，綜理校務」；第七條規定：
      「專科學校各科各置主任一人，綜理科務；由校長就專任教授或副教授中聘兼
      之」；第十四條中規定；「專科學校得置秘書一人或二人，由校長任用之」等
      規定可知專科學校法對於主任或秘書等職務之編制及聘用事項已明確規定，秘
      書之聘用，屬校長之職權，屬於校務處理之一部分，亦非由董事會所得依法聘
      用，由董事會所出具之聘用文件，應不具有聘約之效力。
（三）再查所謂「聘書」，依其形式上應具有學校之聘書文號、代表人之職章、學校
      之校印等必備要件，而認係學校聘用意思之表示，而使雙方之聘用關係得以生
      效。然觀之原告所提出之所謂主任秘書之聘用文件，其上固同時有「自八十九
      年八月一日起至九十一年七月三十一日止，就任為本校校長，自九十一年八月
      一日起至九十五年七月三十一日止就任為本校主任秘書」之二項職務之記載。
      然原告受聘之校長職務時，由董事會所出具之校長聘書，其上記載有「聘用字
      號（鍾八九董字第０二四號）、精鍾商專董事會董事長之職章（甲○○代理）
      、私文精鍾商業專科學校董事會印」等符合聘書之必要要件，反觀原告所提出
      之主任秘書之所謂聘用文件，均無上開聘書之必要要件，並非聘書，自難認學
      校已對原告為正式聘用意思之表示，則原告與被告學校之間，尚難認已有正式
      之主任秘書之聘用關係存在。
四、綜上所述，原告所為被告學校對於所為之解聘校長職務行為係於不利於原告之時
    期終止雙方之委任契約，而依民法第五百四十九條第二項之規定請求損害賠償之
    主張，以及對精鍾專校之董事即被告甲○○、丁○○、庚○○、戊○○、己○○
    於董事會中決議解聘原告之校長職務之行為，主張基於民法第一百八十四條第一
    項侵權行為之規定，請求被告學校及被告甲○○、丁○○、庚○○、戊○○、己○○依不真正連帶債務之法律關係，賠償原告依原先約定之校長職務報酬與其後
    另外任職之差額一百六十八萬六千零四十元部分，即非正當。另原告與被告之間
    並無主任秘書之聘任關係之存在，則原告請求確認兩造間委任契約關係存在，亦
    屬無據，均應予駁回。原告之訴既經駁回，其假執行之聲請亦失所依據，應併予
    駁回。
據上論結，原告之訴為無理由，爰依民事訴訟法第七十八條，判決如主文。
中      華      民      國    九十二    年      五      月    二十二    日
                              臺灣花蓮地方法院民事庭
~B法      官  吳順龍
右正本證明與原本無異。
如對本判決不服，應於送達後二十日內，向本院提出上訴狀。（應抄附繕本）
~B法院書記官  陳賜福
中      華      民      國    九十二    年      五      月    二十二    日


司法院資訊處製作；財團法人民間司法改革基金會備份。
